最　高　行　政　法　院　判　決
                                      100年度判字第887號
上  訴  人　周俊元
訴訟代理人　林聖鈞　律師
被 上訴 人　臺北市大安區公所
代　表　人　蘇素珍
上列當事人間祭祀公業事件，上訴人對於中華民國99年2月11日
臺北高等行政法院98年度訴字第687號判決，提起上訴，本院判
決如下：
　　主  文
原判決廢棄，發回臺北高等行政法院。
　　理  由
一、祭祀公業周子懷前經核發祭祀公業派下全員證書，上訴人之
    父親周新添原係該祭祀公業之派下員，嗣於民國97年4月23
    日死亡，上訴人以該祭祀公業派下權因繼承有變動情形，於
    97年7月1日以利害關係人之身分檢具祭祀公業周子懷繼承異
    動派下員名冊及系統表等相關資料，向被上訴人申請公告變
    更派下員名冊及系統表，經被上訴人以97年7月31日北市安
    民字第09731827701號公告其變更之派下員名冊、系統表。
    嗣經訴外人周聰鑄、周明石分別於97年8月13日、同年月28
    日提出異議，被上訴人乃以97年9月3日北市安民字第097321
    53900號函請上訴人依異議書內容於文到30日內提出申復，
    經上訴人於97年9月8日向被上訴人提出申復，被上訴人遂以
    97年9月11日北市安民字第09732246700號函檢送上訴人之申
    復書予周聰鑄、周明石，並通知渠等如仍有異議，於收受申
    復書之次日起30日內，向法院提起確認派下權之訴，並將起
    訴狀副本連同起訴證明送被上訴人備查，並副知上訴人。嗣
    經周聰鑄、周明石於97年9月22日申請撤銷渠等之異議，被
    上訴人遂以97年9月30日北市安民字第09732361200號函同意
    所請，並發給上訴人「祭祀公業周子懷」繼承變動後之加蓋
    被上訴人印信、騎縫章之派下員名冊。其間，上訴人以該祭
    祀公業新管理人身分，於97年9月1日檢附派下員名冊、規約
    書及推舉書，向被上訴人申請祭祀公業周子懷管理人變動之
    備查，旋周聰鑄亦以新管理人身分，於97年9月8日檢附臨時
    派下員大會會議紀錄及推舉書，向被上訴人申請同一祭祀公
    業管理人變動之備查。被上訴人以97年10月14日北市安民字
    第09732506200號函（下稱原處分）答覆上訴人及周聰鑄略
    以：「……分別向本所提出管理人變動之申請，惟兩人所提
    出之日期本所尚未同意核發派下員變動後之名冊，且所提出
    之推舉書有58名派下員重複推舉，本案應請申請人雙方釐清
    重複推舉派下員之真意，並依祭祀公業條例第19條規定辦理
    。……」等語。上訴人不服，提起訴願，遭決定駁回，遂提
    起行政訴訟，經原審以98年度訴字第687號判決（下稱原判
    決）駁回。上訴人仍不服，遂提起本件上訴。
二、上訴人起訴主張：周聰鑄、周明石既於97年9月22日撤銷前
    對被上訴人97年7月31日北市安民字第09731827701號公告之
    異議，則依民法第114條第1項規定及內政部69年8月14日台
    內民字第37396號函釋意旨，上訴人再於97年10月27日（收
    文日為97年10月28日）以申請書補正派下全員證明書、規約
    書、選任之證明文件、被上訴人97年10月21日北市安民字第
    09732627100號函、推舉函等文件，被上訴人即應作成准予
    備查上訴人為該祭祀公業新管理人之行政處分；又祭祀公業
    條例第15條第3款規定管理人人數並無限制，此亦經內政部
    72年7月9日72台內民字第167530號函釋在案，足見本件並無
    重複推舉之疑義等語，為此，訴請將訴願決定及原處分均撤
    銷，並命被上訴人作成准予備查上訴人為祭祀公業周子懷新
    任管理人之行政處分。
三、被上訴人則以：上訴人申請祭祀公業周子懷新任管理人備查
    案，因另有周聰鑄申請為管理人之爭議，遂請上訴人及周聰
    鑄釐清重複推舉派下員之真意，再依祭祀公業條例第19條規
    定辦理。又因上訴人及周聰鑄提出申請文件，皆屬於變動派
    下員名冊尚未確定之時，依內政部88年5月6日台(88)內民字
    第8804279號書函及臺北市政府民政局97年9月30日北市民三
    字第09732555300號函釋意旨，上訴人及周聰鑄應於變動派
    下員名冊確定之日（即97年9月30日）後再行召開派下員大
    會及選任管理人為宜。上訴人及周聰鑄嗣於97年11月3日、
    同年月12日再次提出申請祭祀公業周子懷新任管理人備查，
    被上訴人以97年12月15日北市安民字第09733098200號函、
    北市安民字第09733098201號函知上訴人及周聰鑄，是否有
    推舉2位管理人之意，請其一併釐請，並檢附相關證明文件
    送被上訴人，以憑辦理。另祭祀公業管理人備查，係屬公業
    內部事務，如有糾紛，應以派下員會議決議之，如有異議，
    亦應向法院提出確認之訴，有關管理員人數，亦應由派下員
    會議決議之，被上訴人請公業釐清，並無違誤等語，資為抗
    辯，求為判決駁回上訴人之訴。
四、原審為不利於上訴人之判決，係以：上訴人及周聰鑄依序於
    97年9月1日及同年月8日以祭祀公業周子懷新管理人身分向
    被上訴人申請管理人變動之備查時，被上訴人尚未就上訴人
    前於97年7月1日向被上訴人申請公告變更派下員名冊及系統
    表准予備查，上訴人斯時尚未取得。被上訴人嗣後以97年9
    月30日北市安民字第09732361200號函檢送之該祭祀公業繼
    承變動後派下員名冊，是上訴人所檢具者為原核發（即變動
    前）之派下員名冊，則被上訴人因認上訴人未依祭祀公業條
    例第19條規定檢具派下全員（係指現員）證明書，其管理人
    變動之申請有違該規定，且依內政部78年3月14日台(78)內
    民字第682223號書函及88年5月6日台(88)內民字第8804279
    號書函意旨，以原處分否准所請，並無違誤。至於上訴人嗣
    於97年10月28日（收文日）再以該祭祀公業新管理人身分，
    檢具派下全員證明書，包括變動後之派下現員名冊、派下全
    員系統表及不動產清冊，向被上訴人申請管理人變動之備查
    ，核屬原處分作成後之作為，與原處分無涉。另因上訴人及
    周聰鑄所提出之推舉書有58名派下員重複推舉，重複推舉派
    下員之真意究竟為何，是推舉上訴人1人為新管理人，或是
    推舉周聰鑄1人為新管理人，或是推舉上訴人及周聰鑄2人為
    新管理人，渠等重複推舉之效力為何，均不明確，更且周聰
    鑄就上訴人為新管理人有意見，益見上訴人實有就上開疑義
    釋明之義務及必要，惟上訴人未善盡釋明義務，被上訴人以
    原處分否准所請，自無不合等詞，為其判斷之依據。
五、本院按：96年12月12日制定公布之祭祀公業條例第6條第1項
    ：「本條例施行前已存在，而未依祭祀公業土地清理要點或
    臺灣省祭祀公業土地清理辦法之規定申報並核發派下全員證
    明書之祭祀公業，其管理人應向該祭祀公業不動產所在地之
    鄉（鎮、市）公所（以下簡稱公所）辦理申報。」第14條：
    「(第1項)祭祀公業無原始規約者，應自派下全員證明書核
    發之日起1年內，訂定其規約。(第2項)祭祀公業原始規約內
    容不完備者，應自派下全員證明書核發之日起1年內，變更
    其規約。(第3項)規約之訂定及變更應有派下現員三分之二
    以上之出席，出席人數四分之三以上之同意或經派下現員三
    分之二以上之書面同意，並報公所備查。」第15條：「祭祀
    公業規約應記載下列事項：……三、管理人人數、權限、任
    期、選任及解任方式。……」第16條第4項：「祭祀公業管
    理人、監察人之選任及解任，除規約另有規定或經派下員大
    會議決通過者外，應經派下現員過半數之同意。」97年7月1
    日廢止之祭祀公業土地清理要點第14點:「(第1項)祭祀公業
    土地申報時無原始規約，而於派下全員證明書核發後始訂立
    規約者，應經全體派下員之同意。(第2項)規約應載明左列
    事項，並向民政機關(單位)申請備查。(一)祭祀公業名稱、
    目的及住址。(二)派下員資格。(三)管理人人數、權限、任
    期、選任及解任方式。……」依據上開規定，祭祀公業無論
    是依祭祀公業條例或祭祀公業土地清理要點辦理申報，並獲
    核發派下員證明書而有規約者，該規約應記載：「管理人人
    數、權限、任期、選任及解任方式。」其中上開祭祀公業條
    例第16條第4項就管理人、監察人之選任及解任之同意人數
    為補充規定。本件依上訴人於原審之主張，祭祀公業周子懷
    經核發祭祀公業派下全員證書，且依原判決認定之事實，上
    訴人為申請時附有規約，足見祭祀公業周子懷已為祭祀公業
    申報，並獲核發派下員證明書而有規約，則依上述說明，該
    規約應載有：「管理人人數、權限、任期、選任及解任方式
    。」雖然上訴人於原審主張本件無管理人人數之限制，被上
    訴人於原審陳述該規約未有管理人人數(按意指無管理人數
    之記載)，惟此明顯與上述法令規定未符。而行政法院應職
    權調查事實關係，不受當事人主張之拘束(行政訴訟法第125
    條第1項)，於撤銷訴訟，當事人主張之事實，雖經他造自認
    ，行政法院仍應調查其他必要之證據。查本件卷內並未附有
    祭祀公業周子懷之規約，原審應闡明兩造提出祭祀公業周子
    懷之規約，以查明該規約究有無管理人人數之記載，及其所
    載管理人之選任方式為何，始能據以判斷上訴人之請求有無
    理由。乃原判決未予闡明，未盡職權調查義務，不適用行政
    訴訟法第125條規定不當。原判決既有不適用法規不當之違
    背法令事由，上訴意旨雖未指摘及此，然此為本院依職權調
    查事項，是上訴人求予廢棄，仍應認為有理由。因原判決違
    背法令影響事實之確定及判決結果，自應由本院將原判決廢
    棄，發回原審法院更為審理。
六、據上論結，本件上訴為有理由。依行政訴訟法第256條第1項
    、第260條第1項，判決如主文。
中　　華　　民　　國　　100　 年　　6　　 月　　2　　 日
                    最高行政法院第三庭
                        審判長法官　黃　璽　君
                              法官　楊　惠　欽
                              法官　吳　東　都
                              法官　陳　金　圍
                              法官　蕭　惠　芳

以  上  正  本  證  明  與  原  本  無  異
中　　華　　民　　國　　100　 年　　6　　 月　　3　　 日
　　　　　　　　　　　　　　　書記官　楊　子　鋒